【裁判字號】    96,訴,942
【裁判日期】    970808
【裁判案由】    返還不當得利
【裁判全文】
臺灣士林地方法院民事判決
原      告  甲○○
被      告  乙○○
訴訟代理人  劉明益律師
上列當事人間請求返還不當得利事件，經臺灣臺北地方法院移送
前來，本院於民國97年7 月24日言詞辯論終結，判決如下：
    主  文
被告應給付原告新臺幣壹佰肆拾捌萬玖仟貳佰肆拾壹元，及自民
國95年11月21日起至清償日止，按年息5%計算之利息。
原告其餘之訴駁回。
本判決第1 項於原告以新臺幣肆拾玖萬柒仟元為被告供擔保後，
得假執行；但被告如以新臺幣壹佰肆拾捌萬玖仟貳佰肆拾壹元
為原告供擔保後，得免為假執行。
原告其餘假執行之聲請駁回。
訴訟費用由被告負擔5分之4，餘由原告負擔。
    事實及理由
一、本件原告原起訴請求被告給付新臺幣（下同）1,777,150 元
    ，嗣於民國97年2 月4 日以民事準備(一)狀變更請求被告給付
    1,832,132 元，又於同年7 月16日以民事準備(二)狀變更聲明
    請求被告給付1,564,598 元，及自95年10月17日起至清償日
    止，按年息5%計算之利息，並自95年10月17日起至清償日止
    ，按月連帶給付房屋貸款本息18,500元及年息5%之利息，核
    屬民事訴訟法第255 條第1 項第3 款擴張或減縮應受判決事
    項之聲明，並經被告無異議而為本案之言詞辯論，尚無不合
    ，核先敘明。
二、本件原告起訴主張：
    (一)原告於民國95年6 月3 日簽約購置大陸地區青島BoBo公寓
      2803室，於同年月15日向青島市中國工商銀行申請房屋貸
      款，金額共人民幣36萬元，利率為月利率0.47925%，貸款
      時間自同年6 月15日起算共10年，因利息較高，原告欲還
      清貸款，故在貸款3 個月後，以電話告知原告之弟即被告
      ，並於同年10月16日匯款至被告在青島市中國銀行帳戶內
      ，金額為新臺幣1,497,150 元，即美金45,000元（匯率33
      .27） ，匯款後原告以電話告知被告如收到匯款儘速換成
      人民幣後，並即轉入由被告代為保管之原告中國工商銀行
      存摺帳戶，以便清償房屋貸款。嗣後原告於同年10月24日
      前往青島市，與被告於同年月30日共同至中國銀行，將匯
      入被告帳戶之上開款項轉帳至原告中國工商銀行帳戶，金
      額為人民幣321,700 元，但因被告寫錯字致款項被退回，
      匯款失敗後，原告曾多次要求被告再次匯款，並於同年11
      月17日寄發存證信函及請長輩協助解決，但被告都不予處
      理，前開未轉帳成功之款項，連同先前之匯款仍存於被告
      之帳戶內，核屬不當得利，依民法第179 條規定應予返還
      原告本金及房屋貸款利息，及自95年10月17日起算至清償
      日止，按年息5%計算之利息。
    (二)又原告於95年10月16日自合作金庫匯款給被告美金45,000
      元，但被告帳戶在同年月17日存入美金44,989元，被告分
      別於同年10月18日、20日、23日及25日分4 次各將美金1
      萬元換成人民幣為78,900元、78,825元、78,828元、78,8
      37元，並於同年月26日將所餘美金4,989 元換成人民幣39
      ,298.35 元，總計美金44,989元換成人民幣為354,688.35
      元，扣除被告於同年10月27日與28日分別提款人民幣5,00
      0 元與2,000 元給原告後，所餘人民幣347,688.35元，因
      被告未及時匯款至原告中國工商銀行帳戶，致原告無法於
      95年10月31日辦理清償房屋貸款手續，事隔多時被告亦從
      未表達還款意願，除被告佔用該款致原告無法使用外，原
      告仍需額外負擔房屋貸款，每月須繳本息人民幣3,951.87
      元至4094.35 元，房屋才不致遭查封拍賣，損失慘重，自
      95年11月22日到97年6 月22日，原告已額外付予中國工商
      銀行房屋貸款本金人民幣46,909.56 元及利息33,080.14
      元，共計人民幣79,989.7元。又被告主張扣除人民幣22,0
      00元裝潢費用，係被告自行領取，原告並未同意，而父親
      遺產都還在金融機關帳戶裡，因被告未寫授權書，都還沒
      有辦法處理。綜上，被告應返還原告人民幣347,688.35元
      ，及自自95年10月17日起至清償日止，按年息5%計算之利
      息，並自95年10月17日起至清償日止，按月連帶給付房屋
      貸款本息18,5 00 元及年息5%之利息等語，並聲明：(1)被
      告應給付原告新臺幣1,564,598 元，及自95年10月17日起
      至清償日止，按年息5%計算之利息，並自95年10月17日起
      至清償日止，按月連帶給付房屋貸款本息18,500元及年息
      5%之利息。(2)請准提供擔保後，准予假執行。(3)訴訟費用
      由被告負擔。
三、被告則以：
    (一)被告設於中國銀行第000000000000000 號帳戶，固於95年
      10月17日收受原告匯款美金44,989元（因入帳日期及匯兌
      差額、手續費等因素，與原告所陳略有差額），並於同10
      月18日、20日、23日、26日分別兌換中國人民幣合計354,
      688.35元。被告受原告之指示於2006年10月23日提領人民
      幣4,000 元轉存入原告設於中國工商銀行第000000000000
      0000000 號帳戶，又於同年10月27日、28日、30日原告在
      山東青島會同被告領取人民幣29,000元，其中7,000 元交
      給原告，22,000元為歸還被告為原告代墊其房屋裝潢及購
      買家具之部分款項，雙方並於95年10月30日在中國銀行辦
      理轉帳，將人民幣321,700 元轉入原告帳戶，辦完後因存
      摺即由原告攜回台灣（原告所自認），致嗣後因銀行作業
      問題未轉匯成功，被告亦無從再辦理轉帳匯款手續。故被
      告所應交付原告之金額為人民幣321,734.75元，而非原告
      主張之347, 688.35 元。
    (二)按不當得利之受領人，除返還其所受之利益外，如本於該
      利益更有所取得者，並應返還。民法第181 條定有明文。
      本件原告所匯款項為美金44,989元，兌換人民幣扣除原告
      所支用剩321,734.75元，原告卻請求被告給付新臺幣1,56
      4,598 元，不知原告依何時、何種匯率換算﹖且原告請求
      自95年10月17日至清至清償日止，按年息5%計算之利息亦
      無理由，被告並無年息5%之利息所得。又被告房屋貸款本
      息為原告應自行分期償還之本息，被告並未獲此利益，亦
      無為其繳納之義務，原告請求顯無理由。
    (三)兩造父親於95年8 月間過逝世，父親在台灣所留遺產，生
      前遺言囑示房屋由原告及弟弟蘭興全共同繼承，現金由被
      告繼承一半，另一半由原告及妹妹蘭淑德、蘭淑夏3 人共
      同繼承，被告因長期居住青島，故於95年9 月間將父親所
      遺留台灣銀行公館分行、第九信用合作社興隆分社、郵局
      第95支局3 本存摺、印章全部交給原告，並出具授權書等
      文件囑託其處理領取現金總計約新台幣1,461,926 元（台
      銀公館優惠定存新台幣1,278,000 元，九信約179,809 元
      ），原告匯前開美金44,989元，除裝潢房屋費用外，被告
      認為係父親遺產，原告向被告說先借她還貸款，被告同意
      辦轉帳匯入原告中國工商銀行帳號。被告主張返還不當得
      利之金額應扣除原告應交付被告之父親遺產約新臺幣73萬
      元。綜上，原告請求於法未合，應予駁回等語，資為抗辯
      ，並聲明：(1)駁回原告之訴。(2)如受不利益判決宣告假執
      行，請准宣告被告預供擔保，得免為假執行。(3)訴訟費用
      由原告負擔。
四、原告主張為償還大陸地區中國工商銀行之房屋貸款，而於95
    年10月16日匯款至被告在青島市之中國銀行帳戶，之後會同
    被告至銀行將款項轉入原告中國工商銀行帳戶，卻因作業錯
    誤未能轉帳成功，之後請求被告再行轉帳卻未獲置理，致房
    屋貸款利息損失嚴重，爰依不當得利法律關係請求被告返還
    ，被告雖不爭執收受原告匯入之款項，惟否認應返還款項，
    並以前詞置辯，則本件應審究原告依不當得利請求被告返還
    先前匯予之款項是否有理由﹖應返還金額為何﹖被告主張抵
    銷有無理由﹖經查：
    (一)原告主張於95年10月16日匯款至被告在青島市中國銀行帳
      戶內，實際存入被告帳戶金額為美金44,989元，被告先後
      於同年10月18日、20日、23日及25日，共4 次各將美金1
      萬元兌換成人民幣各為78,900元、78,825元、78,828元、
      78,837元，並於同年月26日將所餘美金4,989 元兌換成人
      民幣39,298.35 元，總計美金44,989元先後兌成人民幣合
      計354,688.35元，扣除被告於同年10月27日與28日分別提
      款人民幣5,000 元與2,000 元給原告後，所餘人民幣347,
      688.35元應返還原告等情，固據原告提出合作金庫銀行匯
      款匯款申請書、被告中國銀行存摺及原告中國工商銀行存
      摺、中國工商銀行個人購屋借款合同影本等件為證，被告
      雖不爭執確有收到原告匯入其帳戶之美金44,989元，及事
      後總計兌換為人民幣354,688.35元，惟否認餘款為人民幣
      347,688.35元，並辯稱餘款應為人民幣321,734.75元。但
      查，兩造爭執上揭餘款為金額人民幣347,688. 35 元或人
      民幣321,734.75元﹖其差額係被告主張曾於95年10月23日
      受原告指示，提領人民幣4,000 元存入原告之中國工商銀
      行帳戶，及同年月27、28、30日合計提領之29,000元，將
      其中22,000元作為歸還被告為原告代墊房屋裝潢及家具費
      用，但為原告所否認，而被告主張95年10月23日提領之人
      民幣4,000 元確已存入原告中國工商銀行帳戶，核與原告
      提出之中國工商銀行帳戶存摺所示，曾於2006年10月23日
      存入4,000 元相符，即原告亦自陳被告未依銀行規於10月
      22日前繳交本息，而在23日才完成繳款，致其遭銀行依合
      約罰款（見原告於97年1 月24日當庭提出之書狀事實及理
      由一最末段），與上述存摺所載2006年10月23日除存入4,
      000 元外，另有扣還貸款及罰款0.35元情形相當，堪認被
      告確將人民幣4,000 元存入原告帳戶繳納貸款，自應予扣
      除。另被告主張人民幣22,000元用以歸還其代墊之裝潢及
      家具費用，既為原告所否認，被告就此自應負舉證之責，
      惟被告並未就原告曾同意其逕行領取何以人民幣22,000元
      抵付，或兩造會算後原告仍積欠其代墊裝潢及家具費用22
      ,000 元 等事實舉證以資證明，則被告主張此部分即無理
      由，是上開匯入被告帳戶款項餘額應為人民幣350,688.35
      元。
    (二)被告另辯稱兩造於95年10月30日在中國銀行辦理轉帳，將
      人民幣321,700 元轉入原告帳戶，嗣後卻因銀行作業問題
      未轉匯成功，但被告存摺已遭原告攜回台灣，其事後亦無
      從再辦理轉帳匯款手續，原告雖不爭執確實持有被告存摺
      ，但否認被告所辯其無法再次轉帳，且本件被告存摺雖為
      原告所保管，但兩造因轉帳未成後，原告已多次要求被告
      處理解決，並曾以存證信函催促被告，有原告所提95年11
      月7 日存證信函影本1 件在卷可按，被告果有匯款之意，
      何以未見任何配合作為﹖是被告空言辯稱因無存摺致無法
      匯款云云，即難採信。
    (三)又原告主張因被告未將款項匯還，致其無法償還向中國工
      商銀行房屋貸款，每月利息損失慘重，因認被告應償還其
      每月支付之貸款本息云云，但為被告所否認，且依不當得
      利之法則請求返還不當得利，其得請求返還之範圍，應以
      對方所受之利益為度，非以請求人所受損害若干為準（最
      高法院72年度台上字第4012號判決意旨參照）。本件原告
      既係依不當得利法律關係請求被告償還利益，則應以被告
      所受利益為限，惟原告主張上開款項，係原告因未能提前
      償還房屋貸款所受之損害，但被告並未因而獲利，則原告
      此部分請求即無理由，應予駁回。
    (四)又被告以其先前曾委託原告處理兩造父親遺產，因認原告
      所匯予之美金係原告交付之遺產，且被告縱應返還原告不
      當得利款項，亦應扣除原告應交付之遺產新臺幣73萬元，
      並據提出兩造父親所立遺囑及遺產明細等件為證，原告雖
      不爭執確受被告囑託保管父親存摺，惟否認匯款係交付遺
      產及應扣除被告應分得之遺產，並辯稱：兩造父親現金遺
      產，都還帳戶裡沒有領取。查本件原告主張其匯予被告款
      項，係為處理其在大陸地區之房屋貸款，即被告亦不爭執
      原告匯款後，曾至大陸地區與其共同處理該款項，事後亦
      將餘款匯還原告，僅因作業問題致未成功，則其主張原告
      匯款係交付代為處理之父親遺產云云，即與事實不符，難
      以置信。至於被告另以兩造父親遺囑其應分得現金遺產2
      分之1 ，約為新臺幣73萬元，主張應自本件應返還款項抵
      銷，惟原告陳明兩造父親現金遺產尚未領取處理，並據提
      出台北市第九信用合作社、台灣銀行及郵政存簿儲金儲金
      簿等件為證，堪認其他繼承人確未領取遺產分割完成，則
      原告既未保管被告之遺產分配款，被告據以主張抵銷同無
      理由。
五、按無法律上之原因而受利益，致他人受損害者，應返還其利
    益。雖有法律上之原因，而其後已不存在者，亦同。民法第
    179 條定有明文。查本件如前所述，被告收受原告所匯予之
    款項，處理後所餘款項於95年10月30日欲匯款返還原告卻未
    完成，則於翌日（31日）查悉後自應另行返還原告，詎被告
    卻拒不返還，則原告依不當得利之法律關係請返還餘款，即
    有理由。又原告收受匯款處理後餘款為人民幣350,688.35元
    ，因95年間尚未開放台灣地區與大陸地區直接匯兌業務，則
    以95年10月31日美金兌換人民幣匯率為1 比7.8792，則人民
    幣35 0,688.35 元兌換為44,508.11 美元，當日美金兌換新
    臺幣匯率為33.46 ，是44,508.11 美元兌換新臺幣為1,489,
    241 元，則原告請求被告返還新臺幣1,489,241 元為有理由
    ，應予准許，逾此範圍則無理由，應予駁回。又按「給付無
    確定期限者，債務人於債權人得請求給付時，經其催告而未
    為給付，自受催告時起，負遲延責任，其經債權人起訴而送
    達訴狀，或依督促程式送達支付命令，或為其他相類之行為
    者，與催告有同一之效力」，「遲延之債務，以支付金錢為
    標的者，債權人得請求依法定利率計算之遲延利息」，民法
    第229 條第2 項、第233 條第1 項前段分別有明文規定。本
    件原告於95年11月7 日即以存證信函要求被告於同年月20日
    前完成轉帳匯款，有原告所提存證信函1 件可憑，則原告請
    求被告返還上開款項，及自95年11月21日起至清償日止，按
    法定利率年息5%之遲延利息即有理由，應予准許，逾上開範
    圍之請求，為無理由，應予駁回。
六、本件兩造均陳明願供擔保，聲請宣告假執行或免為假執行，
    經核原告勝訴部分，合於法律規定，爰酌定相當之擔保金額
    分別宣告之。至原告其餘假執行之聲請，因訴之駁回而失其
    依據，應併予駁回。
七、據上論結：依民事訴訟法第79條判決如主文。
中    華    民    國    97    年    8     月    8     日
                    家事法庭法  官  詹朝傑
以上正本證明與原本無異。
如對本判決上訴，應於判決送達後20日內向本院提出上訴狀。
中    華    民    國    97    年    8     月    8     日
                            書記官  蔡永光


司法院資訊處製作；財團法人民間司法改革基金會備份。
